【裁判字號】    89,重訴,2
【裁判日期】    901225
【裁判案由】    侵權行為損害賠償
【裁判全文】
臺灣高等法院臺南分院民事判決  八十九年度重訴字第二號    Ｋ
      原      告  己  ○  ○
      訴訟代理人  庚  ○  ○
      被      告  丁  ○  ○
      被      告  戊  ○  ○
      代  理  人  乙  ○  ○
      被      告  丙  ○○○
      訴訟代理人  甲  ○  ○
右當事人間因請求侵權行為損害賠償事件，原告提起刑事附帶民事訴訟，經本院刑事
庭裁定（八十八年度附民字第三四二號）移送前來，本院判決如左︰
    主      文
原告之訴及假執行之聲請均駁回。
訴訟費用由原告負擔。
    事      實
甲、原告方面：上訴人受合法通知，未於最後言詞辯論期日到場，據其前曾到場聲明
    陳述如左：
一、聲明：
(一)被告丁○○、乙○○應賠償原告新台幣（下同）九十萬元，並應自八十五年二月
    十八日起清償日止，按年息百分之二計算利息，並起訴狀繕本送達翌日起，依法
    定利率給付遲延利息。
（二）被告丙○○○、乙○○應賠償原告九十萬元，並應自八十五年二月十八日起清
      償日止，按年息百分之二計算利息，並起訴狀繕本送達翌日起，依法定利率給
      付遲延利息。
（三）被告戊○○與丁○○因通謀虛偽設定抵押權，侵害原告債權請求戊○○塗銷該
      不實之土地抵押權。
（四）願供擔保請求准予假執行。
（五）訴訟費用由被告負擔。
二、陳述：
（一）被告丁○○與甲○○於民國八十五年二月間共同陸續以票據向原告借款新台幣
      九十萬元，並言明借得後願將其所有坐落嘉義縣朴子市○○段七二三之一○號
      土地貸款後予以償還，詎料被告等向原告借得款項後，竟意圖為自己不法所有
      ，並圖損害債權，乃虛偽分別將坐落朴子市○○段七二三之一○號土地所有權
      全部移轉給被告乙○○，並將所有坐落嘉義縣朴子市○○段七三九號持分三七
      八四○分之二一六二三之土地，與被告戊○○設定權利範圍新台幣壹千萬元之
      抵押權登記。而後乙○○又將非法所得之土地坐落朴子市○○段七二三之十號
      分割，部分登記給被告丙○○○後（七二三之九、七二三之三十），並將所餘
      土地分割出賣他人，損害原告債權，莫此為甚。本件已無法將被告丁○○所有
      權登記還原，為此請求被告等共同連帶負擔損害賠償原告本金九十萬元及利息
      。
（二）查本件業經嘉義地方法院八十七年度自字第七六號刑事判決被告丁○○、戊○
      ○、乙○○偽造文書罪，且法官在偵辦中發現丙○○○也是偽造文書罪之共同
      正犯。丁○○等三人並經鈞院八十八年度上易字第一三二一號判決確定，是本
      件被告等損害原告債權罪證明確，爰附帶請求民事侵權行為損害賠償。
（三）原告曾在八十七年度簡上字第一○一號請求九十萬元，丁○○也承認該九十萬
      元，後來原審認定原告有請丁○○開一個星期的廣告車，所以扣掉二萬四千元
      （見本審卷第一○七頁，八十九年二月二十四日準備程序），所以判決丁○○
      應給付八十七萬六千元本金及以年利率百分之六計算之利息。該筆債權係原告
      在八十五年九月二十八日借給丁○○的，利息二分四，但在刑事庭被告等四人
      均同意一個月以二分利計算利息而和解，而九十萬元二分利是一萬八千元，但
      屆期未履行，僅在刑事筆錄簽名，和解未成立三、證據：請求調閱刑事卷宗。
乙、被告方面：
一、聲明：如主文。
二、陳述：
（一）侵權行為賠償損害之請求權，以受有實際損害為成立要件，如絕無損害，亦無
      賠償之可言（十九年上字第三六三號）。本件原告對丁○○之債權，已有台灣
      嘉義地方法院民事判決（八十七年度簡上字第一○一號判決：丁○○應還己○
      ○新台幣八十七萬六千元整，利息依年息百分之六計算，逾此範圍之請求，為
      無理由，應予駁回），及上訴駁回與不得上訴之裁定。原告對丁○○之債權存
      在並未受任何影響，其訴已無理由。如謂因戊○○設定抵押權而致原告債權行
      使受到損害，此等侵權行為之主張，應係「塗銷抵押權」，而非轉向戊○○請
      求原債權之金額，蓋債權之存在並未受任何影響。再者，第一順位抵押權設定
      新台幣九百六十萬元，拍賣價五百六十三萬二千元仍未賣出，第一順位抵押權
      人顯然未能足額受償，第二順位抵押權人戊○○亦未享有任何利益，原告未受
      任何損害，其請求本無理由。
（二）本案刑事部分雖已定讞，但就案情中民事部分之重要證據，刑事法官漏未審酌
      ，詳如下述：
    1.本件朴子新寮段七三九地號土地設定抵押權，其設定本意為本金最高限額一千
      萬，雖土地代書誤植為「權利價值：本金新台幣一○，○○○，○○○元正；
      存續期間：自八十五年八月十二日至八十七年九月十二日」，由記載存續期間
      自八十五年八月十二日至八十七年九月十二日即明此為最高限額抵押，蓋若為
      定額抵押權，則無存續期間可言，而本件確為最高限額抵押，故有存續期間，
      即在八十五年八月十二日之「過去」、「現在」加至八十七年九月十二日止之
      「未來」，均為抵押權之範圍。因刑事判決就此重要證據漏未審酌，誤解最高
      限額抵押之意義，進而認定二人並無一千萬元之債權債務，而為被告等人有罪
      之判決，本屬違法。舉例言之，設定抵押之時間為八十五年九月十二日，戊○
      ○稱除八十七年六月二十二日至同年九月十一日止之一百五十萬元外，餘所稱
      之八百三十萬元加另三十萬元合計為八百六十萬元（刑事二審判決書第十二頁
      倒數第二行「八百三十萬元」、第十三頁第一行「三十萬元」），與丁○○所
      稱八百六十萬元，並無不合。刑事法官純以一千萬元為思考基礎，就各項金額
      之往來，進而加以否定，當不足採，例如電匯款、存摺領款等即明。
    2.本件同段第七二三之十號，移轉之時間為八十五年十二月十九日，移轉契約上
      約定之價款一百七十三萬元，原審以乙○○借八百萬元償清「案外人吳坤池三
      百多萬元，還農會二百萬元，繳稅金一百四十萬元及給付典利（釧）建設有限
      公司九十多萬元後，其餘僅剩六十多萬，並不足以給付其向被告丁○○購買同
      前段七二三之十號土地買賣契約所約定之價款一百七十三萬零二百五十四元」
      ，即以餘六十多萬元，不足償價款一百七十三萬零二百五十元，另又謂此借款
      ，無證據證明有替丁○○償還負債，故認移轉不實云云。惟七二三之十號土地
      謄本，原所有權人丁○○設定抵押權例如第七次登記次序抵押權人農會（八十
      四年四月二十九日）最高限額二百四十萬元，於八十五年十二月二十四日塗銷
      （第十二次序），第八登記次序抵押權人吳坤池一百五十萬元，於八十五年十
      二月二十四日塗銷（第十一次序），此二位丁○○之債權人、抵押權人合計債
      務有三百五十萬元（農會為二百萬元），遠超過一百七十三萬餘元。申言之，
      給付現金與出賣人，或代出賣人清償債務，在法律上並無區別。土地謄本明顯
      顯示此二抵押債權人之債權（即屬丁○○之債務），於乙○○第九登記次序借
      款（最高限額抵押九百六十萬元）八百萬元之同日予以塗銷。足見此二債務，
      確由乙○○之借貸金錢，代丁○○予以清償，並非無證據證明乙○○有替丁○
      ○償還負債甚明。
    3.至於丙○○○部分，實為贈與，惟代書將之辦為買賣，還前往辦理贈與，有贈
      與稅免稅證明可資證明，而其金額僅為四六九二二四元，刑事庭未查此重要證
      據，徒以若此「小金額」，親屬間之「單純贈與」，僅因代書辦理方便（不論
      買賣或贈與，均同等地位，參見遺產及贈與稅法第五條第六款），竟認被告等
      偽造文書，情理法均難謂合。
（三）被告丁○○所有朴子市○○段七二三之十號土地，與其弟張樹森所有朴子市○
      ○段七三九號之九號土地，一同與建商合建房屋四幢，因丁○○有延緩繳銀行
      利息之紀錄，經建商提議將兩筆土地依買賣方式賣給其子乙○○，以其子之名
      義向銀行貸款八百萬元，用於償還丁○○之債務及土地增值稅、代辦費等雜費
      後，尚欠建商近三百萬元。又乙○○無法按時繳納銀行利息，遭銀行申請查封
      土地，以致為求順利辦理分戶貸款，遂過戶給其母丙○○○，以贈與方式辦理
      。房屋合建行為，丁○○等人均未在其中獲得任何利益，足見房屋合建行為並
      未對己○○造成任何侵權行為。
（四）被告等之移轉登記都是真的。戊○○是丁○○的女婿，陳威人是戊○○的哥哥
      ，丙○○○是丁○○的太太，乙○○是丁○○的兒子。被告等之土地是向丁○
      ○買的，乙○○有拿了五十多萬向他買，而買賣移轉契約書上，買賣價金記載
      為七十多萬元是因乙○○除了付五十多萬外，尚有幫丁○○還農會貸款及地下
      錢莊的利息。本來是要用贈與的，但代書以買賣的方式移轉。抵押權亦係真的
      。
（五）丁○○以支票向原告調借現金係在民八十六年二月間之事，原告依票據之法律
      關係，向嘉義地方法院提起給付票款之訴，其呈庭之票據到期日均為八十六年
      二月十八日三月卅日，有嘉義地方法院八十七年簡上第一○一判決可證，而丁
      ○○所有新寮段七二三－十號土地所有權，係於八十五年十二月十九日移轉登
      記予乙○○，斯時被告丁○○與原告間尚未有債權存在，被告與原告間既無關
      係存在，其將所有之土地移轉登記與乙○○，對原告尚無損害其債權之情形存
      在．三、證據：提出朴子市○○段七三九號、七二三之九、七二三之十等土地
      謄本影本各乙件，房屋合建帳目明細影本及贈與稅免稅證明書影本各乙份。
丙、本院依聲請調閱八十八年度上易字第一三二一號被告丁○○等偽造文書等案件刑
    案卷宗，並依職權向嘉義縣朴子地政事務所調閱朴子市○○段七二三之十、七二
    三之二七、七二三之九、七二三之二八、七二三之三十、七二三之三一、七三九
    等地號土地登記簿謄本。
    理      由
一、原告受合法通知，未於言詞辯論期日到場，核無民事訴法第三百八十六條各款所
    列情形，爰依被告之聲請，由其一造辯論而為判決。
二、本件原告起訴主張：被告丁○○於民國八十五年二月間與子甲○○共同陸續以票
    據向原告借款九十萬元，並言明借得後願將其所有坐落嘉義縣朴子市○○段七二
    三之一○號土地貸款後予以償還，詎料被告等向原告借得款項後，竟意圖為自己
    不法所有，並圖損害債權，乃虛偽分別將坐落朴子市○○段七二三之一○號土地
    所有權全部移轉給被告乙○○，並將所有坐落嘉義縣朴子市○○段七三九號持分
    三七八四○分之二一六二三之土地，與被告戊○○設定權利範圍新台幣壹千萬元
    之抵押權登記。而後乙○○又將非法所得之土地即坐落朴子市○○段七二三之十
    號分割，部分登記給被告丙○○○後（同段七二三之三十），並將所餘土地分割
    出賣他人，損害原告債權，被告等人犯行業經刑事判決有罪確定，爰求為判決如
    訴之聲明等語。
三、被告則以：丁○○以支票向原告調借現金係在民八十六年二月間之事，原告依票
    據之法律關係，向嘉義地方法院提起給付票款之訴，其呈庭之票據到期日均為八
    十六年二月十八日三月卅日，有嘉義地方法院八十七年簡上第一○一判決可證，
    而丁○○所有新寮段七二三－十號土地所有權，係於八十五年十二月十九日移轉
    登記予乙○○，斯時被告丁○○與原告間尚未有債權存在，被告與原告間既無關
    係存在，其將所有之土地移轉登記與乙○○，對原告尚無損害其債權之情形存在
    等語及戊○○所設定之抵押權為最高限額抵押債權額在存續期限內尚未確定，故
    不能因戊○○主張債權為八百六十萬元，即認抵押權為虛偽，乙○○將同所七二
    三－三十號土地移轉予丙○○○實係贈與，代書為辦理方便而書為買賣，並非乙
    ○○與丙○○○虛偽買賣，以資抗辯。
四、按「刑事判決所為事實之認定，於為獨立民事訴訟之裁判時本不受其拘束」。（
    四十年度台上字第一五六一號判例參照），又「債權人得依民法第二百四十四條
    規定行使撤銷權，以其債權於債務人為詐害行為時，業已存在者為限，若債務人
    為詐害行為時，其債權尚未發生，自不許其時尚非債權人之人，於嗣後取得債權
    時，溯及的行使撤銷權。」（六二年度台上字第二六○九號判例參照），本件原
    告主張對被告丁○○有九十萬元債權，係以支票五張為證，並經嘉義地方法院朴
    子簡易庭以八十七年朴簡字第三三號給付票款事件判決後，經嘉義地方法院以八
    十七年簡上字第一○一號因部分抵銷，而以八十七萬六千元判決確定，有該判決
    附本院一卷第三十頁可稽，其債權成立之支票發票日為八十六年二月卅日、同年
    二月十八日、同年二月二十日（見該判決附表），而依原告主張，丁○○將不動
    產移轉予乙○○時，係在八十五年十二月十九日，丁○○將不動產予戊○○設定
    抵押權時，係八十五年九月十二日，均在原告債權成立之前，則丁○○、乙○○
    間，丁○○、戊○○間之讓與、設定抵押權時，原告之債權尚未發生，揆諸前開
    說明，自無原告溯及主張詐害行為之餘地。
五、原告於告訴丁○○、乙○○、戊○○、甲○○詐欺時，主張丁○○、甲○○持支
    票向他借款，惟丁○○偵查時辯稱：錢是我兒子甲○○借的，我跟他（原告）不
    認識。」甲○○稱：「八十四年開始就向他借錢，借了幾十次了，我向他借九十
    萬元，已還了一部分，我爸爸不知道。」（見偵字二九八七卷第三六、三七頁）
    ，原告主張係丁○○借錢，舉其妻蘇陳帖為證，蘇陳帖稱：「甲○○跟他父親到
    我家，甲○○要求我先生幫他調錢，他賣甲魚需要資金，他爸爸也要求我先生幫
    他兒子借錢，我先生答應幫忙，叫我去向侯水田借錢，向他借一百卅萬元，我借
    給甲○○九十萬元，後來他沒辦法付利息，侯水田找我要，我開票付侯水田利息
    。九十萬元是交給丁○○，也是開丁○○的支票，是調錢，退票後我去找他，他
    推說錢是甲○○拿去用，叫我去找甲○○」等語（見偵字二九八七卷第七六頁）
    ，足見是甲○○持丁○○之票向原告調現，並非丁○○向原告借錢，丁○○應負
    票據責任而非借款責任甚明，原告主張被告丁○○向他借錢，並非可採。
六、按「支票在發票日前，執票人不得為付款之提示。」票據法第一百廿八條第二項
    規定甚明，原告所執支票之發票日既在被告移轉、設定行為之後，則其債權之發
    生在後，其主張被告等移轉、設定行為為詐害債權，自屬無據。
七、原告復主張乙○○將同所七二三－三十號土地移轉登記予丙○○○為偽造文書，
    侵害其債權云云，惟查乙○○是項處分行為固係發生於八十七年二月二日，在原
    告對丁○○票據債權成立之後，惟乙○○並非原告之債務人，無論乙○○將土地
    登記予何人，原告既非其債權人，即無損害其債權可言，原告請求乙○○、丙○
    ○○賠償九十萬元，亦屬無據。
八、綜上，原告依侵權行為請求被告丁○○、乙○○、丙○○○等給付九十萬元及利
    息，及戊○○應塗銷抵押權等項，因債權成立在移轉、設定行為之後，所請應非
    正當，應予駁回．其假執行之聲請，因訴之駁回而失所附麗，併予駁回。
九、本件事證已明，兩造其餘攻防方法，不影響判決基礎，不予審究，併此敘明。
結論：本件原告之訴，為無理由，依民事訴訟法第七十八條、第四百六十三條、第三
百八十五條第一項前段判決如主文。
中      華      民      國    九十      年     十二     月    二十五    日
                                    臺灣高等法院臺南分院民事第一庭
~B1審判長法官  林    金    村
~B2      法官  曾    平    杉
~B3      法官  楊    子    莊
右為正本係照原本作成。
不得上訴。
中      華      民      國    九十      年     十二     月    二十八    日
~B法院書記官  董    挹    棻


司法院資訊處製作；財團法人民間司法改革基金會備份。
